【裁判字號】    89,交上訴,74
【裁判日期】    901030
【裁判案由】    過失致死
【裁判全文】
臺灣高等法院刑事判決                            八十九年度交上訴字第七四號
    上  訴  人  臺灣板橋地方法院檢察署檢察官
    被      告  乙○○
右上訴人因被告過失致死案件，不服臺灣板橋地方法院八十七年度交訴字第二一三號
，中華民國八十八年十一月十五日第一審判決（起訴案號：臺灣板橋地方法院檢察署
八十七年度偵字第一七○三三號）提起上訴，本院判決如左：
    主  文
上訴駁回。
    理  由
一、公訴意旨略以：被告乙○○係甲○○○股份有限公司二號公車司機，平日以駕駛
    公車為業，為從事駕駛業務之人，於民國（下同）八十七年六月二十九日下午三
    時五分許，駕駛車號ＦＥ─一六三號公車，沿台北市圓環往台北縣泰山鄉方向行
    駛，途經台北縣泰山鄉○○路○段二九五號前，原應注意駕駛人應注意汽車在雙
    向二車道行駛時，均應在遵行車道內行駛，且汽車行駛時，駕駛人應注意車前狀
    況，及兩車併行之間隔並隨時採取必要安全措施，而依當時情形並無不能注意之
    情事，竟能注意而疏未注意，猶貿然闖越對向車道而未注意兩車相會時併行之間
    隔，適有被害人陳文展騎乘蔡長泰所有車號ＡＭＨ─一三九號重型機車，沿台北
    縣新莊市往台北縣泰山鄉方向行駛，亦疏未注意重型機車在快車道行駛時，除左
    轉彎外，應行駛於最外側車道，而貿然行駛於內側車道，致車號ＡＭＨ─一三九
    號重型機車左前側擦撞車號ＦＥ─一六三號公車，被害人經送林口長庚醫院後因
    頭部受創、顱內出血不治死亡。因認被告涉有刑法第二百七十六第二項之業務過
    失致人於死罪嫌。
二、按犯罪事實，應依證據認定之，無證據不得推定其犯罪事實，又不能證明被告犯
    罪者，應諭知無罪之判決，刑事訴訟法第一百五十四條、第三百零一條第一項分
    別定有明文。又認定犯罪事實所憑之證據，雖不以直接證據為限，間接證據亦包
    括在內，然而無論直接或間接證據，其為訴訟上之證明，須於通常一般之人均不
    致於有所懷疑，而得確信其為真實之程度，始得據為有罪之認定，最高法院七十
    六年臺上字第四九八六號判例可參。
三、本件公訴人認被告乙○○涉犯業務過失致死罪嫌，無非係以被告於偵查中所辯其
    駕駛車號ＦＥ─一六三號公車行經上開地點，與某大型遊覽車會車，被害人陳文
    展所騎乘車號ＡＭＨ─一三九號重型機車，原先跟在某大型遊覽車後面，該大型
    遊覽車車速約有六十公里，陳文展突然欲超越大型遊覽車而闖越中間線，才會造
    成車禍乙節，倘係屬實，則被害人陳文展不論擦撞公車或遊覽車後，均會失去重
    心連人帶車跌倒，其機車及本人可能為公車或遊覽車所壓過，但被害人及機車並
    無壓過痕跡，且被告倘係真與某大型遊覽車會車，理應知悉該遊覽車顏色、車型
    、何家公司所有才對，其竟而不知，足見並未有大型遊覽車與其會車，況從照片
    觀察事故現埸，前擋風玻璃掉落處看來，撞擊點已越過中心線，被告若未因稍微
    超越中心線，何以導致車禍？其所辯顯係事後卸責之詞，此外並有道路交通事故
    調查報告表一份、照片十張在卷可稽等情，為其主要論據。訊據被告乙○○固不
    否認駕駛公車行經該處，惟堅決否認有何業務過失致死犯行，辯稱：伊當時駕駛
    上開公車沿臺北縣泰山鄉○○路○段由泰山往五股方向行駛，時速僅有二十公里
    ，適有一輛大型遊覽車與伊公車會車，沿對向車道駛來，會車以後，伊之駕駛座
    開到該遊覽車尾部時，才看到陳文展騎乘機車想要超車，伊即向右靠一點，繼續
    往前行，大約駛離該遊覽車大約一個公車車身之距離時，即聽到後面有撞擊聲，
    伊便往後看，看到陳文展身體被機車壓住，倒在後面之對向車道上，而該輛遊覽
    車已跑掉，伊即下車去把陳文展之機車抬起來，再打一一九號電話報案，伊未擦
    撞機車等語。
四、經查：
（一）自被告所駕駛之上開公車車身與被害人所騎乘之上開機車車身上是否有相當高
      度及位置之擦撞痕跡以觀兩車是否有擦撞：
  １、據證人即至本件車禍現場處理之臺北縣警察局新莊分局明志派出所警員黃正輝
      證稱：「（問：當時在現場你有無去檢查ＦＥ─一六三之車身有無與死者機車
      擦撞之痕跡？）有，但看不出來公車車身上之刮痕是否與機車擦撞之痕」、「
      （問：機車上有與公車擦撞之擦痕嗎？）看不出來」、「（問：死者機車是否
      乙○○之公車擦撞而倒地？）看不出來」等語（見原審卷第四十四頁正、反面
      筆錄），是被告所駕駛之公車是否確與被害人所騎乘之機車發生擦撞，已有可
      疑。復經本院以被害人騎駛之同型機車比對勘驗結果，機車左側車頭與公車之
      左前端之接觸點之高度為五十公分，核與告訴人主張之機車與公車之撞擊點（
      即原審卷第二十八頁上張照片所示之公車前懸下端之擦撞痕）之高度經測量結
      果為四十二點五公分，兩者高度顯有不同；再告訴人主張公車左側護欄之刮痕
      （即原審卷第二十八頁上張照片所示之刮痕）其高度經測量結果為二十一公分
      ，再量機車之左前側腳踏板之高度為三十公分斜下至二十五公分（見本院勘驗
      照片第三十二號、三十五號照片），兩者高度亦有不同；況機車手把寬度為六
      十六公分，較機車腳踏板之寬度四十五公分為寬，茍兩車側面擦撞，則機車之
      左側車把必已先擦撞公車左側車體，因機車車把間之寬度較腳踏板之寬度寬且
      向外凸出，已如前述，則機車腳踏板左側自無從與公車車體左側擦撞，有勘驗
      筆錄及照片附卷可憑。又本件車禍經臺灣省臺北縣區車輛行車事故鑑定委員會
      鑑定結果，亦認定「機車左側有擦痕，右側則無，研判應係左側倒地，且大客
      車左前亦無機車把手位置之擦痕，則機車應非因與對向之大客車碰撞而倒地」
      ，此有該委員會八十八年三月十一日北鑑字第八八一六九號函文一紙附卷可稽
      。再觀之機車左側把手有擦痕、左側車前蓋受損情狀，依物理反作用力原則，
      倘被害人之機車先撞到該公車左前下方部位，因兩車對向互撞所生之反作用力
      影響，被害人之機車必然會反彈至右前方，不可能再繼而擦撞到該公車之左側
      下方護欄，亦不可能僅造成機車左踏板前方一處之撞痕，而不撞及機車其他部
      位（例如機車把手）。是告訴人所指述之機車與公車之擦撞點，均不可採。
  ２、至中央警察大學鑑定意見，據卷附之照片所示，認被告公車前懸下緣留有與機
      車左側車頭損壞處相同高度之撞痕，依此而認定本件肇事，係兩車對向碰撞後
      機車呈左倒，再據機車刮地痕之起點在機車行駛車道內，進而認定公車係跨越
      中央分向線行駛而肇事，固非無見，惟查，公車前懸下緣留有之擦撞痕之高度
      ，及機車左側車頭損壞處之高度，經本院勘驗測量結果，兩者之高度並不吻合
      ，有勘驗筆錄及照片附卷可稽，難謂被告公車之擦撞痕，係與被害人機車擦撞
      所造成之痕跡，而兩車並無擦撞之情，已如前述，是中央警察大學之鑑定意見
      ，尚非可採。
（二）次據卷附道路交通事故調查報告表上事故現場圖及照片所示，在被害人所行駛
      之車道靠近行車分向線處繪有「撞擊點」一處，而機車之刮地痕係向被害人行
      駛車道之右前方延伸。關於該「撞擊點」之意，據證人黃正輝所述，係指馬路
      上因機車倒地而造成柏油路面之凹洞所在，並非指車輛撞擊處。準此，機車倒
      地撞擊柏油路面所造成之凹洞所在位置既在機車行駛之車道上，尚未逾越行車
      分向線，則是否能謂被告有闖越對向車道，自屬可疑。又臺灣省臺北縣區車輛
      行車事故鑑定委員會函文亦指出「本案由警圖及現場照片所示，機車倒地刮痕
      由中央分向線附近向右前方延伸，研判機車係由分向線處甚或於對向往五股車
      道內失控倒地向右偏滑所致，另機車左側有擦痕，右側則無，研判應係左側倒
      地‧‧‧機車可能係因超越前行之遊覽車而駛致中線附近，於會車之際因故倒
      地」，此一認定核與上述現場圖及現場照片所呈現之車禍外觀相符。被害人之
      倒地情形既係如此，又何能直指係被告駕駛公車造成？
（三）公訴人雖指倘被害人係騎乘機車欲超越其前方遊覽車，則被害人不論擦撞公車
      或遊覽車後，均會失去重心連人帶車跌倒，其機車及本人可能為公車或遊覽車
      所壓過，但被害人及機車並無壓過痕跡，因而認被告所辯不實。然被害人究竟
      係擦撞遊覽車或自行失控倒地，尚無法自現場圖、照片及相關證據獲得明確結
      論，更何況欲認定其倒地係擦撞及被告所駕駛之公車所致，且被害人若係緊跟
      在遊覽車之後，其欲超車時，見前有來車，自會放棄超車，惟其仍在遊覽車之
      後，在自行失控倒地之情形下，依其倒地刮地痕跡以觀，尚不致遭公車或遊覽
      車予以輾壓，自難憑此理由認定被告所辯不實。
（四）至公訴人所指被告倘係真與某大型遊覽車會車，理應知悉該遊覽車顏色、車型
      、何家公司所有才對，其竟而不知，足見並未有大型遊覽車與其會車，因而認
      定被告所辯不實乙節：然查本件事故之發生，事屬突然，被告自不可能預知會
      發生車禍，而去注意車禍當時對向車道所行駛之車輛為何，衡之常情，實難苛
      求每一駕駛人應盡此注意義務，被告僅能記得當時係遊覽車行駛於被害人之機
      車前，此於常情並無不合。斷不能以被告必須記得該遊覽車之顏色、車型，甚
      至何一公司所有，否則即認其所言非實，顯與事理不合。況本件積極證據既有
      不足，亦難執此作為不利於被告認定之依據。
（五）又公訴人另指「從照片觀察事故現場機車前擋風玻璃掉落處看來，撞擊點已越
      過中心線，被告若未因稍微超越中心線，何以導致車禍？」乙節：惟據告訴人
  丙○○於原審陳述，被害人所騎乘之機車並未設有擋風玻璃（見原審卷第十九
      頁筆錄），且觀之卷附上開機車照片，亦可查悉該機車並未設有擋風玻璃。再
      者，事故現場圖並無擋風玻璃掉落處之記載，且所繪之「撞擊點」所在位置係
      在被害人所騎乘車道上，該撞擊點係指因機車倒地而撞擊柏油路面所造成之凹
      洞，已如前述，此一事實，祇可認定被害人倒地之情形，卻不能憑以認定係被
      告之公車駛越中心行車分向線撞及被害人機車所造成。再者，依卷附現場照片
      所示，該「撞擊點」距離被告所駕駛公車之停放位置，僅約一個公車車身長，
      倘被告行車超越行車分向線致撞及機車，依當時情狀之緊急程度，被告豈有可
      能於一個公車車身長之距離內，先超越行車分向線撞及機車，隨後復將公車平
      直地轉正到其所行駛之車道上？準此，被害人機車既無擋風玻璃，自不能從該
      機車擋風玻璃掉落處觀察，遽為認定所謂兩車「撞擊點」已超越行車分向線及
      被告公車有駛越行車分向線之事實。
（六）本件車禍再經臺灣省車輛行車事故覆議鑑定委員會鑑定結果，認定「本案因重
      機車駕駛人業已死亡，僅有大客車駕駛人一方之供詞‧‧‧本會無法遽以鑑定
      」，此有該委員會八十八年十月十一日府覆議字第八八０五二二號函文一紙附
      卷可按。是亦難憑以認定被告就本件車禍之發生有何過失情事。
五、綜上說明，公訴人所舉之證據，尚不足以證明被告確有業務過失致人於死之犯行
    。此外，復查無其他積極證據，足以證明被告有公訴人所指之犯行，自不能證明
    被告犯罪，原審基於相同理由，諭知被告無罪之判決，經核並無不合。檢察官依
    告訴人之請求，據以提起上訴，指摘原判決不當，非有理由，其上訴應予駁回。
據上論斷，應依刑事訴訟法第三百六十八條，判決如主文。
本案經檢察官劉永清到庭執行職務。
中      華      民      國      九十      年      十    月    三十      日
                              臺灣高等法院刑事第十三庭
                                  審判長法  官  蔡    燉
                                        法  官  黃  聰  明
                                        法  官  李  春  地
右正本證明與原本無異。
如不服本判決應於收受送達後十日內向本院提出上訴書狀，其未敘述上訴之理由者並
得於提起上訴後十日內向本院補提理由書（均須按他造當事人之人數附繕本）。
                                書記官  王  忠  良
中    華    民    國     九十     年     十二       月        四        日


司法院資訊處製作；財團法人民間司法改革基金會備份。
